臺灣高等法院刑事判決
109年度上訴字第4187號
上  訴  人  臺灣臺北地方檢察署檢察官
被      告  林家賢
上列上訴人因被告詐欺等案件，不服臺灣臺北地方法院109年度
審訴字第1248號，中華民國109年10月14日第一審判決（起訴案
號：臺灣臺北地方檢察署109年度偵字第19334號），提起上訴，
本院判決如下：
    主  文
上訴駁回。
    事  實
一、甲○○於民國108年7月間，透過網路尋找工作，與真實姓名、
    年籍均不詳之詐欺集團所屬成年成員（下稱本案詐欺集團成
    員）聯繫獲知工作內容係向被害人收取裝有詐欺款項之領包
    裹工作後，即與詐欺集團成員共同基於意圖為自己不法所有
    ，三人以上冒用政府機關及公務員名義詐欺取財及掩飾、隱
    匿詐欺所得之去向及所在之洗錢之犯意聯絡，約定由甲○○將
    其自被害人收取之詐欺款項交付予本案詐欺集團成員（原判
    決引用起訴書稱被告係擔任詐欺集團車手部分係贅載，應予
    刪除），另約定甲○○因此可獲報酬新臺幣（下同）2千元。
    而該詐集團成員即於108年7月24日上午10時許，分別假冒內
    政部警政署員警林永進、專案小組組長張文華、行政執行署
    等政府機關及公務員之名義撥打電話予乙○○，向其佯稱個資
    遭盜用，冒領大筆健保藥費，又涉及販賣毒品案件，其名下
    之銀行帳戶遭犯罪集團使用，需提供保證金新臺幣（下同）
    50萬元予行政執行署指派前來取款之人，以釐清案情，致乙
    ○○陷於錯誤，於108年7月24日下午2時40分許，至新北市○○
    區○○路00○0號土地銀行寶中分行提領50萬元，並以紙袋包裝
    ，與甲○○碰面。又乙○○經甲○○虛偽表示其係受指派前來拿東
    西之人，而本案詐欺集團成員亦以假冒張文華組長之名義，
    於電話中向乙○○佯稱甲○○係受其指派前來取款之人，致乙○○
    不疑有他，將50萬元交付予前來取款之甲○○。甲○○取得上開
    詐欺款項後，再依本案詐欺集團成員之指示，前往新北市○○
    區○○路0段00號麥當勞廁所內，將上開詐欺款項交與前來取
    款之本案詐欺集團成員，以此掩飾、隱匿詐欺所得之去向及
    所在。數日後，甲○○遂依本案詐欺集團成員之指示，前往上
    址麥當勞與本案詐欺集團成員碰面並收受報酬2千元。嗣因
    乙○○發覺遭騙並報警處理，經警調閱相關路口監視器錄影畫
    面比對追查後，始循線查悉上情。
二、案經乙○○訴由新北市政府警察局新店分局移請臺灣臺北地方
    檢察署檢察官偵辦。
    理  由
壹、證據能力
    按被告以外之人於審判外之言詞或書面陳述，除法律有規定
    者外，不得作為證據。惟按被告以外之人，於審判外之陳述
    ，雖不符刑事訴訟法第159 條之1 至第159 條之4 之規定，
    而經當事人於審判程序同意作為證據，法院審酌該言詞陳述
    或書面陳述作成時之情況，認為適當者亦得為證據。又當事
    人、代理人或辯護人於法院調查證據時，知有第159條第1項
    不得為證據之情形，而未於言詞辯論終結前聲明異議者，視
    為有前項之同意。刑事訴訟法第159 條之5 第1 項、第2項
    定有明文。本案所涉被告以外之人於審判外所為之陳述及所
    製作之文書，檢察官、被告甲○○均未於言詞辯論終結前聲明
    異議，爭執其證據能力，且本院審酌結果，認該證據資料製
    作時之情況，尚無違法不當及證明力明顯過低之瑕疵，以之
    作為證據應屬適當，依上開規定，認該等供述證據均具證據
    能力。又卷內之文書證據，亦無刑事訴訟法第159條之4 之
    顯有不可信之情況與不得作為證據之情形，本院審酌上開證
    據資料製作時之情況，尚無違法不當及證明力明顯過低之瑕
    疵，亦認為以之作為證據應屬適當，是依刑事訴訟法第159 
    條至第159 條之5 規定，所引用之卷證所有證據，如下揭所
    示均有證據能力，合先敘明。
貳、認定事實所憑證據及理由
　　上揭事實，業據被告甲○○於原審及本院審理中坦承不諱，核
    與告訴人乙○○指述相符，並有路口監視器翻拍照片在卷可稽
    （見偵卷第13-17頁、第71-77頁；第19-27頁），被告自白
    核與事證相符，堪以採信，犯行洵堪認定。
參、論罪
一、按行為人對於特定犯罪所得，基於洗錢之犯意，參與整體洗
    錢過程中任一環節之處置、分層化或整合行為，致生新法所
    保護法益之危險者，即應屬新法所欲禁絕之洗錢行為，至該
    行為是否已使特定犯罪所得轉換成合法來源之財產，則非所
    問。而上開第1款（指洗錢防制法第2條第1款）之洗錢行為
    ，祗以有掩飾或隱匿特定犯罪所得來源之意圖，與「移轉」
    或「變更」特定犯罪所得之行為，即為已足，不以有掩飾或
    隱匿特定犯罪所得來源之行為為必要。所稱「移轉特定犯罪
    所得」，係指將刑事不法所得移轉予他人，以達成隱匿效果
    而言；所謂「變更特定犯罪所得」，乃指將刑事不法所得之
    原有法律或事實上存在狀態予以變更而達成隱匿效果。至所
    意圖隱匿者究為自己、共同正犯或他人之特定犯罪所得來源
    ，皆非所問。又上述第2款（指洗錢防制法第2條第2款）之
    洗錢類型，固多以迂迴曲折之方式輾轉為之，但不以透過多
    層之交易活動為限，且掩飾或隱匿之管道是否為共同正犯或
    其他第三人，亦可不問。因而過往實務見解認為，行為人對
    犯特定犯罪所得之財物或利益作直接使用或消費之處分行為
    ，或僅將自己犯罪所得財物交予其他共同正犯，祗屬犯罪後
    處分或移轉贓物之行為，非本條例所規範之洗錢行為，已與
    新法所規定之洗錢態樣有所扞格。蓋行為人如意圖掩飾或隱
    匿特定犯罪所得來源，而將特定犯罪所得直接消費處分，或
    移轉交予其他共同正犯予以隱匿，甚或交由共同正犯以虛假
    交易外觀掩飾不法金流移動，依新法規定，皆已侵害新法之
    保護法益，係屬新法第2條第1或2款之洗錢行為，尚難單純
    以不罰之犯罪後處分贓物行為視之（最高法院108年度台上
    字第3993號判決意旨可資參照）。經查，本案詐欺集團成員
    詐騙告訴人乙○○後，由被告依本案詐欺集團成員指示向告訴
    人拿取詐欺款項後，送至指定地點交由本案他名詐欺集團成
    員取走，其作用在於將詐欺款項透過被告交付本案詐欺集團
    成員後，客觀上得以切斷詐騙所得金流之去向及所在，阻撓
    國家對詐欺犯罪所得之追查，且被告主觀上具有掩飾、隱匿
    贓款與犯罪之關聯性，以逃避國家追訴、處罰之犯罪意思，
    是其所為當屬洗錢防制法第2條所稱之洗錢行為甚明。核被
    告所為，係犯刑法第339條之4第1項第1款、第2款之三人以
    上共同冒用政府機關及公務員名義詐欺取財罪、洗錢防制法
    第14條第1項之洗錢罪。原起訴意旨雖漏未論及洗錢防制法
    第14條第1項之洗錢罪，惟業經原審蒞庭檢察官當庭補充（
    見原審卷第37至38頁），且本院告知罪名（見本院卷第69頁
    ），對被告防禦權之行使並無任何妨礙，且此部分與前開論
    罪科刑之部分，有想像競合犯之裁判上一罪關係，為起訴效
    力所及，本院自得併予審理，附此敘明。
二、按共同實施犯罪行為之人，在合同意思範圍以內，各自分擔
    犯罪行為之一部，相互利用他人之行為，以達其犯罪之目的
    者，即應對於全部所發生之結果，共同負責（最高法院28年
    上字第3110號判例要旨參照）。經查，被告雖非親自撥打電
    話向告訴人訛詐，而非自始至終均參與各階段之犯行，然被
    告於網路上明知為不熟識之人收受交付來路不明財物，可能
    為詐騙款項，竟仍向告訴人收取詐欺款項後，再將詐欺款項
    上繳本案詐欺集團成員，而使本案詐欺集團順利完成詐欺取
    財及洗錢行為，其所為者乃實現詐欺取財及洗錢行為不可或
    缺之角色，堪認渠等為詐騙告訴人而彼此分工，在合同意思
    範圍內，各自分擔犯罪行為之一部，藉由相互利用他人之行
    為，以達犯罪之目的。承上，被告與本案詐欺集團成員間，
    具犯意聯絡及行為分擔，應論以共同正犯。
三、被告係以一行為觸犯上開2罪名，為想像競合犯，應依刑法
    第55條前段之規定，從一重之三人以上共同冒用政府機關及
    公務員名義詐欺取財罪處斷。
肆、不另為無罪諭知部分　
一、公訴意旨另認：被告加入本案詐欺集團之犯行，同時涉犯組
    織犯罪防制條例第3條第1項後段之參與犯罪組織罪嫌。
二、按犯罪事實應依證據認定之，無證據不得認定犯罪事實；又
    按不能證明被告犯罪者，應諭知無罪之判決，刑事訴訟法第
    154條第2 項、第301 條第1 項分別定有明文。復按事實之
    認定，應憑證據，如未能發現相當證據，或證據不足以證明
    ，自不能以推測或擬制之方法，為裁判基礎；且認定不利於
    被告之事實須依積極證據，苟積極證據不足為不利於被告事
    實之認定時，即應為有利於被告之認定；另認定犯罪事實所
    憑之證據，雖不以直接證據為限，間接證據亦包括在內，然
    而無論直接證據或間接證據，其為訴訟上之證明，須於通常
    一般之人均不致有所懷疑，而得確信其為真實之程度者，始
    得據為有罪之認定，倘其證明尚未達到此一程度，而有合理
    之懷疑存在，無從使事實審法院得為有罪之確信時，即應由
    法院為諭知被告無罪之判決（最高法院40年台上字第86號、
    30年上字第816 號、76年台上字第4986號分別著有判例可資
    參照）。
三、又按組織犯罪防制條例第2條本條例所稱犯罪組織，指三人
    以上，以實施強暴、脅迫、詐術、恐嚇為手段或最重本刑逾
    5年有期徒刑之刑之罪，所組成具有持續性或牟利性之有結
    構性組織。查被告稱係因找上網工作，始為本件犯行，而除
    本次向被害人一人領取詐騙款項外，並無其他被害人，或其
    他案件偵辦中，有本院被告前案紀錄表在卷可稽，堪認被告
    於案發期間，僅有本次犯行。此與被告辯稱：犯案當時係從
    事飯店服務生工作，因為疫情關係，生意不好，想要多賺一
    點所以才找到這工作，並沒有要參與何犯罪組織等語（見本
    院卷第74頁）相符，是難認被告主觀上有加入持續性或牟利
    性之結構性組織之犯意。又本件被告將款項交與詐騙集團之
    「收水」後即離去，二人接觸時間自16時44分至16時48分僅
    有4分鐘（見偵卷第21頁），此後該「收水」之人即與詐騙
    集團之人接觸，而詐騙集團之人亦無與被告接觸（見偵卷第
    27頁）。是依卷內事證，亦乏積極證據可證被告係屬犯罪集
    團成員，被告是否涉犯參與犯罪組織犯行，尚有合理懷疑，
    依罪疑惟輕原則及上揭法條及判決要旨，自應為無罪之諭知
    。惟起訴意旨認此部分與前開論罪科刑部分具想像競合之裁
    判上一罪關係，爰不另為無罪之諭知，附此敘明。
伍、上訴駁回部分
一、原審詳查後，認被告上開犯行明確，適用刑法第339條之4第
    1項第1款、第2款，洗錢防制法第14條第1項，並審酌被告向
    被害人取款50萬元交與犯罪集團，漠視他人財產權，且對社
    會治安造成相當之影響，使被害人損失慘重，惟考量被告並
    無前科，素行良好，犯後坦承犯行之犯後態度，已與告訴人
    以25萬元達成和解，如數給付予告訴人及四技畢業之智識程
    度，目前於飯店工作、月薪3萬餘元、未婚、即將有1名未成
    年子女、無其他需撫養對象之家庭生活經濟狀況（見原審卷
    第47頁）量處有期徒刑1年。沒收部分以：被告雖取得2千元
    之報酬為犯罪所得，然因給付告訴人25萬元為和解款，遠已
    超過其犯罪所得，若就此部分再予宣告沒收及追徵其價額，
    將使被告承受過度之不利益，顯然有違比例原則而有過苛之
    虞，爰依刑法第38條之2第2項不予宣告沒收。又因一時失慮
    而參與本案，已如數給付告訴人25萬元，經此偵審、科刑教
    訓後，應能知所警惕而無再犯之虞，而認其所受刑之宣告以
    暫不執行為適當，依刑法第74條第1項第1款規定，併宣告緩
    刑2年。核其認事用法並無違誤，量刑、沒收及緩刑諭知亦
    屬妥適，應予維持。
二、檢察官上訴意旨以：原審就本案被告所為是否構成組織犯罪
    防制條例第3條第1項後段之參與犯罪組織罪一節，存有疑慮
    ，基於刑事訴訟實現正義及發見真實之原則，實『不宜』為簡
    式審判程序，自以依通常程序慎重處理為當，原審逕自進行
    簡式審判程序，尚有欠妥。查本案業經原審認定「本案詐欺
    集團成員詐騙告訴人乙○○後，由被告依本案詐欺集團成員指
    示向告訴人拿取詐欺款項後，送至指定地點交由本案他名詐
    欺集團成員取走」一節明確，而該詐集團係推由其他成員假
    冒警察局警員、小隊長及組長等公務員名義，撥打電話向告
    訴人行騙，使告訴人受騙，又依卷附之監視器畫面翻拍照片
    所示（節錄如上訴書後附之附表），被告向告訴人收取款項
    後，被告隨即持至北新路大豐麥當勞廁所內，交付予「收水
    」之他名詐欺集團成員，該「收水」之詐欺集團成員再持至
    新北市板橋區板新路、中山路口，將贓款交付予真實姓名年
    籍不詳之上游詐欺集團成員A與B，足徵該詐欺集團組織縝密
    ，分工精細，須投入相當成本及時間始能如此為之，並非隨
    意組成之立即犯罪，核屬「3 人以上，以實施詐術為手段，
    所組成具有持續性或牟利性之有結構性組織」，是被告所參
    與之本案詐欺集團，應屬組織犯罪防制條例第2 條規定之「
    犯罪組織」，原審未一併論以組織犯罪防制條例第3條第1項
    後段之參與犯罪組織罪，於法容有未合。另被告參與三人以
    上之詐欺集團，共同冒用政府機關及公務員名義，對告訴人
    詐欺取財，被告所為，嚴重危害社會治安，其行為之惡性非
    輕；又被告於偵查中矢口否認犯行，其犯罪後之態度，應難
    認為良好，嗣被告於原審雖認罪，惟顯係為求取原審從輕量
    刑之機會，實則其並無真心悔悟之意，本案原審之量刑及緩
    刑之宣告，難以收懲警之效，請求撤銷原判決另為適法判決
    。
三、按除被告所犯為死刑、無期徒刑、最輕本刑為3年以上有期
    徒刑之罪或高等法院管轄第一審案件者外，於前條第1項程
    序進行中，被告先就被訴事實為有罪之陳述時，審判長得告
    知被告簡式審判程序之旨，並聽取當事人、代理人、辯護人
    及輔佐人之意見後，裁定進行簡式審判程序。法院為前項裁
    定後，認有不得或不宜者，應撤銷原裁定，依通常程序審判
    之。刑事訴訟法第273條之1第1項、第2項分別定有明文，是
    則第2項是否認應改為通常審判程序，係屬法院裁量事項。
    本件原審法院經被告承認犯罪，經聽取被告及檢察官對於改
    行簡式審判程序均無反對意見（見原審訴卷第39頁）後，改
    行簡式審判程序，而為有罪判決，經核並無違誤。至原審判
    決有部分為不另為無罪之諭知，然此部分無礙被告訴訟權利
    之防禦，原審未再裁定改為通常程序進行而逕為判決，亦難
    認有何違法之處，是檢察官上訴認原判決程序違背法令應撤
    銷，並無理由。又檢察官認被告應涉犯參與組織犯行，然除
    被告將被害人贓款交與詐騙集團之人外，並未再舉出被告參
    與犯罪組織之積極事證，被告是否涉犯參與犯罪組織犯行，
    尚有合理懷疑，原應為無罪諭知，業如前述，原審以不另為
    無罪諭知，經核並無違誤。再本件被告一時失慮僅為本次犯
    行，犯罪所得僅2千元，業已賠償被害人25萬元，犯後態度
    堪認良好，原審認被告經此偵審、科刑教訓後，應能知所警
    惕而無再犯之虞，而認應為機構外處遇，不執行1年之有期
    徒刑，以利社會復歸，亦堪認妥適。檢察官上訴僅以「被告
    坦承犯罪，僅為求輕刑，並無真心悔悟，難收懲警之效」，
    惟未再提出何證據足認被告犯後態度何以不佳，或有何再犯
    之虞，上訴並無理由。
四、綜上，檢察官提起上訴，指摘原判決不當，均無理由，應予
    駁回。
據上論斷，應依刑事訴訟法第368條，判決如主文。
本案經檢察官鄭東峯提起公訴，檢察官王巧玲提起上訴，檢察官
劉斐玲到庭執行職務。
中　　華　　民　　國　　110 　年　　1 　　月　　27　　日
                  刑事第八庭    審判長法　官  陳世宗
                                      法　官  吳勇毅
                                      法　官  呂寧莉
以上正本證明與原本無異。
如不服本判決，應於收受送達後20日內向本院提出上訴書狀，其
未敘述上訴之理由者並得於提起上訴後20日內向本院補提理由書
（均須按他造當事人之人數附繕本）「切勿逕送上級法院」。
                                      書記官  賴資旻
中　　華　　民　　國　　110 　年　　1 　　月　　28　　日